臺灣嘉義地方法院刑事判決　　　　 96年度簡上字第208號
上　訴　人　臺灣嘉義地方法院檢察署檢察官
被　　　告　乙○○
上列上訴人因被告詐欺案件，不服本院嘉義簡易庭96年度嘉簡字
第931號中華民國96年6月29日第一審判決（聲請簡易判決處刑案
號：96年度偵字第3730號)，提起上訴，本院合議庭為第二審判
決如下：
    主  文
原判決撤銷。
乙○○幫助意圖為自己不法之所有，以詐術使人將本人之物交付
，累犯，處有期徒刑陸月，併科罰金新台幣壹拾捌萬元，有期徒
刑如易科罰金，以銀元參佰元即新台幣玖佰元折算壹日，罰金如
易服勞役，以新台幣壹仟元折算壹日。減為有期徒刑參月，併科
罰金新台幣玖萬元，有期徒刑如易科罰金，以銀元參佰元即新台
幣玖佰元折算壹日，罰金如易服勞役，以新台幣壹仟元折算壹日
。
    事  實
一、乙○○前因犯吸用麻藥罪，經本院以86年度訴字第912號判
    決處有期徒刑5月確定；又因販賣麻藥罪，經臺灣高等法院
    臺南分院以87年度上訴字第565號判決處有期徒刑5年4月，
    上訴後，經最高法院以87年度台上字第2778號判決上訴駁回
    而確定，上揭2罪經定應執行刑為5年7月確定，於民國92年4
    月1日縮短刑期假釋付保護管束，甫於92年5月31日保護管束
    期滿未經撤銷管束以已執行完畢論。猶不知警惕，其見求才
    令報紙上刊登之廣告，依其上載電話與對方聯絡，得知對方
    欲收購金融帳戶，雖明知金融帳戶為個人理財工具，而申請
    開設金融帳戶並無任何特殊之限制，一般民眾皆可以存入最
    低開戶金額之方式申請之，且一個人可以在不同之金融機構
    申請多數之存款帳戶使用，若提供自己帳戶予不以自己名義
    申請開戶，反而以刊登廣告之方式向不特定人蒐集大量他人
    金融帳戶之陌生人使用，應可預見此人可能將其提供之帳戶
    用於詐騙他人取得財物之工具，竟因缺錢花用，仍基於縱有
    人利用其帳戶以實施犯罪亦無違反其本意之幫助詐欺犯意，
    於95年3月底某日，在嘉義市○區○○路與中興路口「麥當
    勞」速食店，將其於92年6月16日所開立局號為000000- 0號
    、帳號為000000-0號臺灣郵政股份有限公司（下稱臺灣郵局
    ）嘉義埤子郵局帳戶存摺、自動提款卡、印章、國民身分證
    影本等物以新臺幣（下同）1萬8,000元之價格出賣與姓名年
    籍均不詳之成年男子「林先生」，並告知自動提款卡密碼，
    容任「林先生」或其他姓名年籍不詳，與之具有詐欺取財犯
    意聯絡者使用上開帳戶，以遂行詐欺取財犯罪，惟「林先生
    」僅交付3,000元價金與乙○○，餘款尚未付清。嗣「林先
    生」及其餘詐騙集團成員共同意圖為自己不法之所有，基於
    詐欺取財之犯意聯絡，由不詳之詐騙集團成員於95年4月20
    日上午9時許，撥打電話予甲○○，自稱行政執行署之「葉
    主任」，佯稱甲○○之帳戶已遭歹徒利用作為洗錢之工具，
    需將帳戶內之存款轉帳至政府機關所屬之帳戶內，甲○○不
    疑有他，因此陷於錯誤，遂依「葉主任」之指示，於同日上
    午10時34分，至高雄縣鳳山市○○路郵局，將19萬9,000元
    匯入乙○○上開帳戶內，繼於同日上午11時35分許，在上址
    ，將10萬元匯入謝金宏（另經臺灣嘉義地方法院檢察署檢察
    官移轉管轄）所開立之局號為000000-0號、帳號為000000-0
    號臺灣郵局彰化莿銅郵局帳戶內，甲○○匯畢始察覺受騙，
    旋報警處理，為警循線查獲，惟前開帳戶內之贓物已遭提領
    殆盡。
二、案經甲○○訴由嘉義市警察局第一分局報告臺灣嘉義地方法
    院檢察署檢察官偵查後聲請簡易判決處刑。
    理  由
一、程序部分：被告經合法傳喚，無正當理由不到庭，爰依刑事
    訴訟法第371條規定，不待其陳述，由檢察官一造辯論而逕
    行判決，合先敘明。
二、上揭事實，業經被告於本院準備程序時坦承不諱，並經告訴
    人甲○○指訴綦詳，並有被告所開立之上述帳戶立帳申請書
    及交易明細表各1份附卷可稽，及告訴人匯款之國內匯款執
    據1紙在卷足憑，堪信為真實。再者，依金融機構接受客戶
    申請一般存款帳戶之現況，絕大多數不須任何條件，亦無須
    任何費用，即任何人均可辦理金融帳戶存摺使用，如無特殊
    理由，實無借用他人存摺使用之必要，而金融存摺事關存款
    個人財產權益之保障，倘有不明之金錢來源，甚而攸關個人
    之法律上之責任，其專有性甚高，除非本人、與本人具有信
    賴關係或其他特殊原因，難認有何流通使用之可能，一般人
    均有妥為保管防阻他人任意使用之認識，縱使特殊情況偶有
    交付他人使用之需，亦必然深入瞭解用途及合理性後，再行
    提供以使用，方符常情；且該等專有物品如落入不明人士手
    中，而未加以闡明正常用途，極易被利用為與財產犯罪有關
    之犯罪，此為吾人依一般生活認知所易於體察之常識，而有
    犯罪意圖者，非有正當理由，竟徵求他人提供帳戶，客觀上
    可預見其目的，係供為某筆資金之存入，後再行領出之用，
    且該筆資金之存入及提領過程係有意隱瞞其流程或避免行為
    人身份曝光之用意，一般人本於一般認知能力均甚易於瞭解
    ，況近年來詐騙集團猖獗，各類型的詐騙案件實已成為我國
    目前最嚴重的經濟犯罪行為之一，詐騙集團常見之犯罪模式
    ，不外乎利用經濟陷入困頓之弱勢者僥倖之心裡，先教唆其
    等開立金融帳戶或申請電話號碼，取得人頭帳戶及電話作為
    犯罪工具後，再以退稅、抽中刮刮樂彩券、親人遭綁、發生
    車禍、政府機關查案等各種名義誘導民眾轉帳詐財，政府為
    打擊犯罪，避免民眾財產之嚴重損失，不斷透過媒體宣導，
    除呼籲民眾誤因一時好奇、貪念，為詐騙集團所乘，匯入款
    項予不明人士外，亦勸諭民眾勿心存僥倖，提供帳戶、電話
    與詐騙集團使用，成為詐騙集團幫兇，而被告將近40歲，非
    無社會經驗之人，自難諉為不知。是被告可預見金融帳戶存
    摺提供他人使用將幫助他人實施詐欺取財犯罪，仍將上開帳
    戶借予「林先生」使用，被告顯有幫助他人以其金融帳戶實
    施詐欺犯罪之故意。本件事證明確，被告幫助詐欺犯行堪以
    認定。
三、查該不詳姓名年籍之成年人士詐騙被害人甲○○匯款至被告
    帳戶，係犯刑法第339條第1項之詐欺取財罪。被告提供帳戶
    存摺、提款卡、印鑑、提款卡密碼予真實姓名年籍不詳之成
    年人士，予以詐欺犯行助力，所實施者非屬構成要件行為，
    且係基於幫助犯意為之，為幫助犯，並依刑法第30條第2項
    規定依正犯之刑減輕之。按行為後法律有變更者，適用行為
    時之法律。但行為後之法律有利於行為人者，適用最有利於
    行為人之法律，此為刑法第2條第1項揭示之法律變更從舊從
    輕原則。查被告乙○○行為後，刑法已於94年1月7日修正，
    於同年2月2日公布，並自95年7月1日施行，本件被告之犯行
    ，其應適用之新、舊法比較如下：
(一)、刑法第30條第1、2項條文內「從犯」用語，業經95年7月1日
    修正公布施行改為「幫助犯」，僅屬法律用語之明文標準化
    ，無涉刑罰權規範變更，自無新舊法比較問題。
(二)、關於罰金刑貨幣單位由銀元修正為新臺幣之法律適用，因95
    年7月1日修正公布施行之刑法施行法第1條之1 增訂「（第
    1項）中華民國94年1月7日刑法修正施行後，刑法分則編所
    定罰金之貨幣單位為新臺幣。（第2項）94年1月7日刑法修
    正時，刑法分則編未修正之條文定有罰金者，自94年1月7日
    刑法修正施行後，就其所定數額提高為30倍。但72年6月26
    日至94年1月7日新增或修正之條文，就其所定數額提高為3
    倍」，經查，刑法第339條第1項自92年6月26日（即罰金罰
    鍰提高標準條例修正公布日）迄今未修正，其罰金之法定刑
    為「1千元」（貨幣單位為「銀元」），再依罰金罰鍰提高
    標準條例第1條前段規定罰金刑提高10倍為「銀元1 萬元」
    ，依現行法規所定貨幣單位折算新台幣條例規定折算為「新
    臺幣3萬元」；又於刑法施行法第1條之1施行日（即95年7月
    1日）後，刑法分則所定罰金之貨幣單位改為「新臺幣」
    ，就其所定數額提高30 倍，亦為「新臺幣3 萬元」，是刑
    法施行法第1條之1 施行後，罰金刑貨幣單位雖有「新臺幣
    」之更異，惟適用結果之罰金額度則無二致，就罰金法定刑
    提高之「刑罰權規範內容」並無利或不利之變更，自不生新
    舊法之比較問題，惟應適用具特別法性質之刑法施行法第1
    條之1 規定。
(三)、被告行為後，刑法第33條第5款關於「罰金：1 元以上」之
    規定，修正公布為「罰金：新臺幣1000元以上，以百元計算
    之」，刑法法定本刑中列有罰金刑者，其法定最低度罰金刑
    因之提高，涉及科刑規範變更，自有新舊法比較必要（最高
    法院95年第8次刑事庭會議決議參照），比較結果，以舊法
    有利於行為人，應適用舊法第33條第5款規定，定其罰金部
    分之法定刑。
(四)、又刑法「罰金刑加減」之規定，將舊法「僅加減其最高度」
    之規定（刑法第68 條），改為「最高度及最低度同加減之
    」（刑法第67條），罰金法定刑之加減範圍變更，因屬刑罰
    權科刑規範之變更，於處斷時自有新舊法比較輕重必要，經
    比較結果，於有加重事由時，舊法最低度刑未同加，對被告
    較為有利；於有減輕事由時，新法最低度刑同減之，對被告
    較為有利。
(五)、再被告行為時之刑法第41條第1項前段規定：「犯最重本刑
    為5年以下有期徒刑以下之刑之罪，而受6 個月以下有期徒
    刑或拘役之宣告，因身體、教育、職業、家庭之關係或其他
    正當事由，執行顯有困難者，得以1元以上3 元以下折算一
    日，易科罰金。」，依行為時之易科罰金折算標準即修正前
    罰金罰鍰提高標準條例第2條前段（現已刪除）規定，就其
    原定數額提高為100倍折算1 日，則本件被告行為時之易科
    罰金折算標準，應以銀元100元以上300元以下折算1日，再
    經折算為新臺幣後，為新臺幣300元以上900元以下折算為1
    日。惟依前述，被告行為後刑法業已修正並施行，修正後刑
    法第41條第1項前段規定：「犯最重本刑為5年以下有期徒刑
    以下之刑之罪，而受6個月以下有期徒刑或拘役之宣告者，
    得以新臺幣1千元、2千元或3千元折算1日，易科罰金。」，
    是易科罰金之折算標準至少為新臺幣1千元折算1日。比較行
    為時及修正後之易科罰金折算標準，行為時之折算標準顯較
    修正後為低，較有利於被告，應依刑法第2條第1項前段，適
    用修正前刑法第41條第1項前段及廢止前罰金罰鍰提高標準
    條例第2條規定，定其折算標準。
(六)、被告行為時之刑法第42條第2項前段規定：「易服勞役以1
    元以上3元以下折算1日。」，又被告行為時之易服勞役折算
    標準，依修正前罰金罰鍰提高標準條例第2條（現已刪除）
    之規定，就其原定數額提高為1百倍折算1日，則本件被告行
    為時之易服勞役折算標準，最高應以銀元3百元折算1日，經
    折算為新臺幣後，應以新臺幣9百元折算為一日。惟95年7月
    1日修正公布施行之刑法第42條第3項前段規定：「易服勞役
    以新臺幣1仟元、2仟元或3仟元折算1日。」，比較修正前後
    之易服勞役折算標準，以95年7月1日修正公布施行後之規定
    ，較有利於被告。
(七)、又被告行為後，刑法第47條亦於95年7月1日修正施行，修正
    前刑法第47條規定，受有期徒刑之執行完畢，或受無期徒刑
    或有期徒刑一部之執行而赦免後，5年以內再犯有期徒刑以
    上之罪者，為累犯。而修正後第47條第1項則規定，5年以內
    「故意」再犯有期徒刑以上之罪者，為累犯，限縮以「故意
    」再犯者為限，始成立累犯。本件被告前因前因犯吸用麻藥
    罪，經本院以86年度訴字第912號判決判處有期徒刑5月確定
    ；又因販賣麻藥罪，經臺灣高等法院臺南分院以87年度上訴
    字第565號判決判處有期徒刑5年4月，上訴後，經最高法院
    以87年度台上字第2778號判決上訴駁回而確定，上揭二罪經
    定應執行刑為5年7月確定，於92年4月1日縮短刑期假釋付保
    護管束，甫於92年5月31日保護管束期滿未經撤銷管束已以
    執行完畢等情，有被告之臺灣高等法院被告前案紀錄表乙份
    附卷可佐，其係受有期徒刑之執行完畢後，5年以內「故意
    」再犯本件有期徒刑以上之罪，是依95年7月1日修正施行前
    後刑法第47條新舊法規定，均符合累犯之要件，刑罰權規範
    狀態並無有利或不利之變更，不生新舊法比較問題，自應適
    用現行刑法第47條第1項規定，論以累犯，並加重其刑。
(八)、經綜合罪刑比較結果，衡量最低度罰金刑雖仍得同減（以新
    法有利）、最低度法定罰金刑之規定、罰金刑加重時之結果
    （以舊法有利），以適用舊法最有利於被告，基於一體適用
    法律之法則（最高法院95年第8次刑事庭會議決議、90年台
    非字第83號判決意旨參照），自應一體適用修正前刑法第33
    條第5款、第67條。至「易科罰金之折算標準、易服勞役之
    折算標準及期限，新法施行後，應依新法第2條第1項之規定
    ，適用最有利於行為人之法律」，此觀最高法院95年第8次
    刑事庭會議決議甚明，是「易刑處分」部分自不生一體適用
    之問題，而得與本刑分別適用新舊法（臺灣高等法院暨所屬
    法院95年法律座談會刑事類提案第3號、最高法院95年台上
    字第5125號判決參照），附此敘明。
四、原審認定被告犯行明確，而予論罪科刑，固非無見，惟查：
    (一)被告犯罪後，中華民國96年罪犯減刑條例，已於96年7月4
    日制訂公布，並於同年7月16日生效施行，本件被告幫助詐
    欺犯行後，詐欺取財之正犯實施犯罪時間，均係在96年4月
    24 日以前，被告於原審又受有期徒刑1年6月以下刑之宣告
    ，合於同條例第2條第1項及第3條第1項減刑條件，原審未及
    適用該減刑條例（詳後述），自有未洽；(二)原審未及審酌被
    告於本院準備程序時自白：我帳戶賣給不詳成年男子後，因
    為總價是賣18000元，他只給我3000元，對方跟我說存簿弄
    丟了，叫我再去補領新存簿，並且跟我說後面再補給我
    15000元，後來我發現存簿裡面還有10幾萬元，我以為是別
    人匯給我的，就把這些錢全部領出來，當時剛好車子撞壞，
    所以拿去修理車子了等情，並有查詢帳戶最近交易資料1紙
    附卷可參，被告雖非為詐騙集團提領款項，而直接參與詐欺
    取財之犯行，應僅成立幫助犯而非正犯，然被告獲得告訴人
    遭詐騙匯入款項199000元之利益，原審未及審酌，亦難謂允
    洽。上訴人指摘原審判決未及審酌告訴人所受損害，為有理
    由，原審判決既有前開可議之處，自屬無可維持，應由本院
    撤銷原審判決並自為判決。
五、爰審酌被告國小畢業之智識程度，與被害人素不相識之關係
    ；犯罪致被害人共計損失199000元（此為匯入被告帳戶部分
    ，告訴人另匯入案外人謝金宏帳戶10萬元），及犯後於本院
    準備程序時坦承犯行，迄今未與告訴人和解，並參酌被告因
    詐欺集團成員請其補領存摺時，發現帳戶內告訴人匯入之款
    項，乃將該筆款項提領一空，供作己用，犯罪所得利益甚高
    ，應認有併科罰金之必要，且其所得利益超過併科罰金之最
    高額，本院斟酌上情，於被告所得利益之範圍內，依刑法第
    58 條之規定，酌量加重法定之罰金刑後，量處如主文所示
    之刑，並分別諭知易科罰金及易服勞役之折算標準。另被告
    幫助犯詐欺取財罪，犯罪時間在96年4月24日以前，合於減
    刑條件，爰依中華民國96年罪犯減刑條例第2條第1項第3款
    、第7條規定予以減刑，並分別諭知易科罰金、易服勞役之
    折算標準。
據上論斷，應依刑事訴訟法第371條、第455條之1第1項、第3項
、第369條第1項前段、第364條、第299條第1項前段，刑法第2條
第1項、第339條第1項、第30條第1項、第2項、第47條第1項、第
58 條、第41條第1項前段（修正前）、第42條第3項，刑法施行
法第1條之1第1項、第2項前段，中華民國96年罪犯減刑條例第2
條第1項第3款、第7條，罰金罰緩提高標準條例第2條 (廢止前)
判決如主文。
本案經檢察官陳慧玲到庭執行職務
中　　華　　民　　國　　96　　年　　10　　月　　18　　日
                  刑事第五庭  審判長法  官  林信旭
                                    法  官  張道周
                                    法　官　洪嘉蘭
上列正本證明與原本無異。
本件不得上訴。
中　　華　　民　　國　　96　　年　　10　　月　　18　　日
                              　　  書記官　李珈慧
附錄法條：
中華民國刑法第339條第1項
意圖為自己或第三人不法之所有，以詐術使人將本人或第三人之
物交付者，處5年以下有期徒刑、拘役或科或併科1千元以下罰金
。
